---
title: "Examen_I_G2 - C33973  Cristhian Jimenez"
format: html
editor: visual
---

## 

```{r}
#install.packages("dplyr")
#install.packages("ggplot2")
#install.packages("tidyr")
#install.packages("readr")
#install.packages("rpart")
#install.packages("rpart.plot")

library(dplyr)
library(ggplot2)
library(tidyr)
library(readr)
library(rpart)
library(rpart.plot)

```

```{r}
#cargar datos
moras <- read_delim("moras.txt", delim = ",")
```

2.(r) Realice un resumen de 5 números incluyendo el promedio. Para las columnas numéricas
```{r}
Estadistica_EDAD <- moras %>% 
  summarise(
    EDAD_min = min(EDAD, na.rm = TRUE),
    EDAD_Q1 = quantile(moras$EDAD, 0.25, na.rm = TRUE),
    EDAD_mediana = median(EDAD, na.rm = TRUE),
    EDAD_Q3 = quantile(moras$EDAD, 0.75, na.rm = TRUE),
    EDAD_max = max(EDAD, na.rm = TRUE),
    SALARIO_media = mean(EDAD, na.rm = TRUE)
)
Estadistica_SALARIO <- moras %>% 
  summarise(
    SALARIO_min = min(SALARIO, na.rm = TRUE),
    SALARIO_Q1 = quantile(moras$SALARIO, 0.25, na.rm = TRUE),
    SALARIO_mediana = median(SALARIO, na.rm = TRUE),
    SALARIO_Q3 = quantile(moras$SALARIO, 0.75, na.rm = TRUE),
    SALARIO_max = max(SALARIO, na.rm = TRUE),
    SALARIO_media = mean(SALARIO, na.rm = TRUE),
)
Estadistica_EDAD
Estadistica_SALARIO
```

3.(r) Realice una columna donde se identifiquen valores atípicos haciendo uso del Z-Score, de tal manera que si el valor absoluto del Z-Score es mayor a 1,96 se considera un valor atípico. Esto para la columna de salario y edad.
```{r}
## Z-Score para salario
promedio_salario <- mean(moras$SALARIO, na.rm = TRUE)
desviacion_estandar_salario <- sd(moras$SALARIO, na.rm = TRUE)
Z_SALARIO <- (moras$SALARIO - promedio_salario) / desviacion_estandar_salario

promedio_EDAD <- mean(moras$EDAD, na.rm = TRUE)
desviacion_estandar_EDAD <- sd(moras$EDAD, na.rm = TRUE)
Z_EDAD <- (moras$EDAD - promedio_EDAD)/ desviacion_estandar_EDAD

moras$ATIPICO_SALARIO <- "Atípico" 
moras$ATIPICO_SALARIO[abs(Z_SALARIO) > 1.96] <- "Normal"

moras$ATIPICO_EDAD <- "Atípico"  
moras$ATIPICO_EDAD[abs(Z_EDAD) > 1.96] <- "Normal"
```

4.(r) Detecte el porcentaje de valores faltantes en cada una de las columnas.
```{r}
for (columna in names(moras)) {
  contar_na <- sum(is.na(moras[[columna]]))
  porcentaje <- round((contar_na / nrow(moras)) * 100, 2)
  cat("-", columna, ":", porcentaje, "% de NA\n")
  }
```

5.(r) Impute los valores faltantes haciendo uso de algún método de su preferencia.
```{r}
moras$EDAD[is.na(moras$EDAD)] <- mean(moras$EDAD, na.rm = TRUE)
moras$SALARIO[is.na(moras$SALARIO)] <- mean(moras$SALARIO, na.rm = TRUE)
moras$TIPO_ASEGURAMIENTO[is.na(moras$TIPO_ASEGURAMIENTO)] <- "DESCONOCIDO"
```

6.(r) Realice gráficos donde se vea la cantidad de individuos por cada categoría
```{r}
ggplot(moras, aes(x = SEXO)) +
  geom_bar(fill = "brown", color = "black") +
  labs(title = "Cantidad de Individuos por SEXO",
       x = "SEXO", 
       y = "Cantidad") +
  theme_minimal()
```









